臺灣臺中地方法院刑事判決　　　　　　　　　　　　九十一年度訴字第二八二號
　　公　訴　人　臺灣臺中地方法院檢察署檢察官
　　被　　　告　丙○○
右列被告因違反公司法等案件，經檢察官提起公訴（九十一年度偵字第一六０八號）
，本院判決如左：
    主  文
丙○○公司負責人，共同違反公司應收之股款，股東並未實際繳納，而以申請文件表
明收足之規定，處有期徒刑肆月，如易科罰金，以參佰元折算壹日。緩刑貳年。
    事  實
一、丙○○係址設桃園縣中壢市○○路九十二號二樓依立資訊有限公司（下稱依立公
    司）之負責人，其於民國八十六年六月間申請辦理依立公司設立登記時，明知該
    公司應收之股款，股東包括其本人及甲○○、乙○○、廖棠華、丁○○等人並未
    實際繳納，竟與真實姓名年籍不詳之成年記帳業者共同基於犯意之聯絡，先由記
    帳業者向不知名之他人借款新臺幣（以下同）二百萬元之方式，於八十六年六月
    十四日以依立公司籌備處名義在聯邦商業銀行（下稱聯邦銀行）南崁分行開設第
    000000000000號活期存款帳戶，再於八十六年六月十九日將二百萬
    元存入上開銀行帳戶內，藉此方法取得依立公司設立登記繳足股款二百萬元之證
    明，旋於八十六年六月二十一日由他人將上開帳戶內之二百萬元存款悉數提出。
    其後，復由記帳業者製作內容不實之股東繳納股款明細表、資產負債表及公司章
    程等申請文件，表明該公司股款二百萬元已全部繳足，並委託不知情之會計師敖
    玉珮為設立登記資本額查核簽證，嗣於八十六年六月二十六日將前開存款證明、
    股東繳納股款明細表及設立登記資本額查核報告書等申請文件向前臺灣省政府建
    設廳表明依立公司應收之二百萬元股款已經全部收足，據以申請辦理設立登記，
    前臺灣省政府建設廳於八十六年七月五日核准設立登記，並發給公司執照。
二、案經法務部調查局臺北市調查處報請臺灣桃園地方法院檢察署呈請臺灣高等法院
    檢察署檢察長移轉臺灣臺中地方法院檢察署檢察官偵查起訴。
    理  由
一、訊據被告丙○○於本院審理時對於右揭事實坦承不諱，並經證人即依立公司資本
    簽證會計師敖玉珮於偵查時證稱無誤，並有依立公司設立登記資本額查核報告書
    、資產負債保、股東繳納股款明細表、章程、聯邦銀行南崁分行第000000
    000000號活期存款帳戶存摺、委託書、轉帳傳票、存款往來明細表、設立
    登記事項卡、經濟部公司執照（上均影本）等各一份附卷足稽，足徵被告之自白
    與事實相符，其犯行堪以認定。
二、查被告行為後，公司法第九條業於九十年十一月十二日修正公布，並於公布日施
    行，原該條第三項經修正為同條第一項，比較新舊法規定，修正後之法定刑較修
    正前為重，依刑法第二條第一項但書規定，本件以修正前之規定較有利於被告，
    即應適用九十年十一月十二日修正前公司法第九條之條文予以論處。是核被告所
    為，係犯修正前公司法第九條第三項前段之公司負責人，違反公司應收之股款，
    股東並未實際繳納，而以申請文件表明收足之規定之罪。又前開之罪係因身分關
    係而成立之罪，本件真實姓名年籍不詳之成年記帳業者雖無特定關係，惟其與被
    告就前開犯行，有犯意聯絡及行為分擔，依刑法第三十一條第一項之規定，仍應
    以共犯論。另被告利用不知情之會計師敖玉珮犯前開之罪，被告應論以間接正犯
    。爰審酌被告身為公司負責人，明知公司申請設立登記時，股東並未實際繳納股
    款，竟以申請文件表明已收足，使主管機關審核公司設立登記之股款資料喪失正
    確性，妨害工商經濟發展，惟念及被告申請設立之依立公司確有實際經營，並非
    虛設公司行號，且被告犯後於本院審理時坦承犯行，態度尚佳等一切情狀，量處
    如主文所示之刑。復查被告行為後，刑法第四十一條業於九十年一月十日修正公
    布，同年月十二日生效，修正後刑法第四十一條第一項前段規定「犯最重本刑為
    五年以下有期徒刑以下之刑之罪，而受六個月以下有期徒刑或拘役之宣告，因身
    體、教育、職業或家庭之關係或其他正當事由，執行顯有困難者，得以一元以上
    三元以下折算一日，易科罰金。」，與修正前刑法第四十一條規定「犯最重本刑
    為三年以下有期徒刑以下之刑之罪，而受六月以下有期徒刑或拘役之宣告，因身
    體、教育、職業或家庭之關係，執行顯有困難者，得以一元以上三元以下折算一
    日，易科罰金。」不同。比較新舊法結果，以新法較有利於行為人，依刑法第二
    條第一項前段規定，本件自應適用裁判時之法律即修正後刑法第四十一條第一項
    前段之規定，本件被告即得諭知易科罰金之折算標準，併此敘明。再查被告前未
    曾受有期徒刑以上刑之宣告，素行尚佳，有被告之刑案資料查註紀錄表及臺灣高
  等法院被告全國前案紀錄表各一份在卷可按，被告一時失慮，致罹本件刑章，其
    經此次刑之宣告教訓後，應知所警惕而無再犯之虞，本院認其所宣告之刑，以暫
    不執行為當，故併予宣告緩刑二年，以勵自新。
三、公訴意旨另以：被告丙○○於八十六年六月間申請辦理依立公司設立登記時，製
    作內容不實之資產負債表、股東繳納股款明細表，表示該公司資本二百萬元全額
    繳足，並委託不知情之會計師敖玉珮為資本簽證，而以申請文件向臺灣省政府建
    設廳辦理申請登記，致使不知情之承辦公務員誤以為依立公司各股東已依規定繳
    足股款，符合設立規定，而將該不實事項登載於職務所掌之有限公司設立登記事
    項卡上，核准設立，並發給公司執照，因認被告另涉刑法第二百十四條明知不實
    之事項，而使公務員登載於職務上所掌之公文書罪嫌。惟按刑法第二百十四條使
    公務員登載不實事項於公文書罪，須一經他人之聲明或申報，公務員即有登載之
    義務，並依其所為之聲明或申報予以登載，而屬不實事項者，始足構成。若其所
    為之聲明或申報，公務員尚須為實質之審查，以判斷其真實與否，始得為一定之
    記載者，即非本罪所稱之使公務員登載不實。又九十年十一月十二日修正前之公
    司法第三百八十八條規定：「主管機關對於公司登記之申請，認為有違反法令或
    不合法定程式者，應令其改正，非俟改正合法後，不予登記。」（該條修正後之
    規定為：「主管機關對於公司登記之申請，認為有違反本法或不合法定程式者，
    應令其改正，非俟改正合法後，不予登記。」）。另九十年十一月十二日修正前
    第四百十二條第一項規定「有限公司應於章程訂立後十五日內，將左列事項，向
    主管機關申請為設立之登記：一、第一百零一條所列各款事項。二、繳足股款之
    證件。三、以現金以外之財產抵繳股款者，其姓名及其財產之種類、數量、價格
    或估價之標準。」同條第二項規定「主管機關對於前項之申請，應派員檢查，並
    得通知公司限期申復。」（該條文於九十年十一月十二日修正時已將之刪除）。
    依上開規定觀之，向主管機關申請為有限公司設立之登記，其於申請設立登記時
    ，公司應收之股款是否確已繳足，主管機關應派員檢查，並得通知公司限期申復
    ，亦即須為實質之審查，以判斷其真實與否，而非僅依其申請或聲明即為一定登
    載之形式審查，則有限公司負責人明知申請設立登記時，公司應收之股款並未繳
    足，仍以申請文件表明收足而使公務員將此不實事項予以登載，應僅成立公司法
    第九條第三項前段之罪，無適用刑法第二百十四條論罪之餘地（最高法院九十一
    年度臺上字第二四三一號判決、八十九年度臺非字第四六號判決可資參照）。因
    此本件被告於八十六年間雖明知申請依立公司設立登記時，公司應收之股款並未
    繳足，仍以申請文件表明收足而使公務員將此不實事項予以登載，依前開說明，
    被告並不成立刑法第二百十四條之罪。故被告該部分犯行尚屬不能證明，因公訴
    人認該部分與前開論罪科刑部分，有牽連犯之裁判上一罪關係，是就該部分不另
    為無罪之諭知，併此敘明。
據上論斷，應依刑事訴訟法第二百九十九條第一項前段，公司法第九條第三項前段（
修正前），刑法第十一條前段、第二條第一項前段、但書、第二十八條、第三十一條
第一項、第四十一條第一項前段（修正後）、第七十四條第一款，罰金罰鍰提高標準
條例第一條前段、第二條，判決如主文。
中      華      民      國    九十一    年     十二     月     三十     日
                                臺灣臺中地方法院刑事第四庭
                                        法  官  張  靜  琪
右正本證明與原本無異。
如不服本判決，應於判決送達後十日內向本院提出上訴狀，上訴於臺灣高等法院臺中
分院( 須附繕本 )。
                                        書記官
中      華      民      國    九十一    年     十二     月     三十     日
附錄論罪科刑法條
公司法第九條九十年十一月十二日修正前條文
公司設立登記後，如發現其設立登記或其他登記事項，有違法情事時，公司負責人各
處一年以下有期徒刑、拘役或科或併科新臺幣六萬元以下罰金。
公司負責人對於前項登記事項，為虛偽之記載者，依刑法或特別刑法有關規定處罰。
公司應收之股款，股東並未實際繳納，而以申請文件表明收足，或股東雖已繳納而於
登記後將股款發還股東，或任由股東收回者，公司負責人各處五年以下有期徒刑、拘
役或科或併科新臺幣六萬元以下罰金。
前三項裁判確定後，由法院檢察處通知中央主管機關撤銷其登記。
